【裁判字號】    99,家訴,27
【裁判日期】    990709
【裁判案由】    請求宣告夫妻財產為分別財產制
【裁判全文】
臺灣新竹地方法院民事判決              99年度家訴字第27號
原      告  台新國際商業銀行股份有限公司
法定代理人  丙○○
訴訟代理人  庚○○
            乙○○
            丁○○
被      告  戊○○
            甲○○
前列二人共
同訴訟代理
人          李文傑律師
複代理人    己○○
上列當事人間請求宣告夫妻分別財產制事件，經本院於民國99年
7月1日言詞辯論終結，判決如下：
    主    文
被告戊○○與被告甲○○間之夫妻財產制應改用分別財產制。
訴訟費用由被告負擔。
    事實及理由
壹、原告起訴主張：
一、訴之聲明：
（一）被告戊○○與被告甲○○間之夫妻財產制改用分別財產制
      。
（二）訴訟費用由被告負擔。
二、事實及理由：
（一）緣被告戊○○前於民國86年8月4日擔任訴外人葉秀梅之保
      證人，向原告（原保證責任新竹市第十信用合作社）申貸
      房屋貸款新台幣（下同）14,850,000元，未依約清償，經
      原告取得執行名義後，聲請法院強制執行，而前開房貸擔
      保品經拍賣、分配受償後，仍有不足，經原告於99年1 月
      19日具狀聲請強制執行被告戊○○所有存放於於第三人渣
      打銀行新興分行證券經紀商之股票，經本院另案以99年度
      司執字2450號強制執行後，仍不足清償，目前尚積欠原告
      本金10,693,418元，及自99年5月8日起至清償日止，按週
      年利率9.7%計算之利息，且原告查詢被告戊○○之97年度
      國稅局財產及所得資料，亦查無財產可供執行。
（二）被告戊○○與被告甲○○二人為夫妻關係，現婚姻關係存
      續中，經原告向本院登記處查詢，其等婚後並未向法院辦
      理夫妻分別財產制契約登記。按夫妻未以契約訂立夫妻財
      產制者，除民法另有規定外，以法定財產制為其夫妻財產
      制；債權人對於夫妻一方之財產已為扣押，而未得受清償
      時，法院因債權人之聲請，得宣告改用分別財產制，民法
      第1005條、第1011條分別定有明文。揆之前揭事實說明，
      被告戊○○名下，目前已無可供扣押執行之財產，是原告
      爰依上開民法規定，提起本件訴訟，目的係冀以日後代位
      被告戊○○對被告甲○○請求夫妻剩餘財產差額分配，暨
      就分配差額由原告代位受領，以清償被告戊○○對原告之
      債務，是以原告提起本件訴訟，有權利保護之必要。
貳、被告方面則以：
（一）依原告提出之執行紀錄來看，原告與被告戊○○、訴外人
      葉秀梅等人間清償債務強制執行事件，原告已於91年間受
      償8,978,825 元，復於99年度司執字第2450號強制執行案
      件，亦受償近29萬元，原告共已受償900 多萬元，惟原告
      卻主張被告戊○○尚欠本金10,693,418元。就此，原告應
      先對於被告戊○○尚積欠之金額提出說明，以查明是否有
      扣押財產不足清償債權之情狀，而得為本件請求。
（二）另原告與被告戊○○間之債務糾葛，與被告甲○○無涉，
      且被告戊○○、甲○○二人間之夫妻財產制，採用共同財
      產制抑或分別財產制亦與原告無關，故原告對被告二人提
      起本件訴訟，欠缺權利保護之必要，為無理由等語。並聲
      明：請求駁回原告之訴。
、本院之判斷：
    經本院當庭協議整理兩造本件事實上及法律上之爭點如下：
一、兩造所不爭執之事項：
    原告主張被告戊○○目前尚積欠原告債務10,693,418元及自
    99年5月8日起至清償日止，按年息9.7%計算之利息未償。
二、兩造所爭執之事項：
    原告主張依照民法第1011條規定，對於被告戊○○之財產為
    扣押，未得受清償，請求宣告被告戊○○、甲○○之夫妻財
    產制為分別財產制，有無理由？
三、按夫妻未以契約訂立夫妻財產制者，除本法另有規定外，以
    以法定財產制為其夫妻財產制，民法第1005條定有明文。又
    債權人對於夫妻一方之財產已為扣押，而未得受清償時，法
    院因債權人之聲請，得宣告改用分別財產制，民法第1011條
    亦定有明文。所謂未得受清償，包括全無可扣押之物或所扣
    押之物數量不足，及所扣押之財產不足清償該為扣押之債權
    人債權等情形，最高法院89年度台上字第854 號判決意旨可
    供參照。
四、本件被告戊○○、甲○○係屬夫妻關係，現婚姻關係存續中
    ，婚後未約定夫妻財產制，且被告戊○○前向原告貸款，未
    依約清償，經原告對其財產為強制執行，而未得受完全清償
    ，目前尚積欠原告本金10,693,418元，及自99年5月8日起至
    清償日止，按年息9.7%計算之利息未為清償等情，為被告所
    不爭執，並有原告所提之被告戶籍謄本1件、本院99年1月22
    日99新院燉登字第0990122號函、本院90年9月25日新院錦執
    字孟四四五九字第30359 號債權憑證、繼續執行紀錄表、永
    豐金證券新竹分公司扣押股票債權陳報或聲明異議狀、強制
    執行金額計算書分配表、受償明細表、扣押款入帳證明、被
    告戊○○之全國財產稅總歸戶財產查詢清單、台中市地方稅
    務局97年度綜合所得稅各類所得資料清單等影本等件附卷可
    證，並經本院依職權調閱被戊○○96年度、97年度之財產所
    得之稅務電子閘門財產所得調件明細表、本院99年度司執字
    第2450號民事執行卷宗核閱無訛，自堪認原告主張之事實為
    真實。是被告二人婚後既未以契約訂立夫妻財產制，自應以
    法定財產制，為其等之夫妻財產制，現因原告即債權人對於
    被告戊○○之財產強制執行後，仍不足清償原告之債權，且
    被告戊○○名下亦已無財產可供執行，是揆諸前揭說明，原
    告自有權聲請宣告改用被告間之夫妻財產制為分別財產制。
    從而，原告訴請將被告夫妻財產制宣告改用為分別財產制，
    依法並無不合，應予准許。
肆、據上論結，本件原告之訴為有理由，依民事訴訟法第85條第
    1項前段、第78條，判決如主文。
中    華    民    國    99    年     7    月     9    日
                        家事法庭法  官  王佳惠
以上正本係照原本作成。
如對本判決上訴，須於判決送達後20日之不變期間內，向本院提
出上訴狀，如委任律師提起上訴者，應一併繳納上訴審裁判費。
                                書記官  蔡玉嬌
中    華    民    國    99    年      7   月     9    日

司法院資訊處製作；財團法人民間司法改革基金會備份。
